【裁判字號】    98,上易,2008
【裁判日期】    980831
【裁判案由】    詐欺
【裁判全文】
臺灣高等法院刑事判決                98年度上易字第2008號
上  訴  人  臺灣宜蘭地方法院檢察署檢察官
被      告  乙○
            丙○○
            甲○○
上列上訴人因被告等詐欺案件，不服臺灣宜蘭地方法院96年度易
字第166號，中華民國98年7月1日第一審判決（起訴案號：臺灣
宜蘭地方法院檢察署98年度偵續字第3號、第4號），提起上訴，
本院判決如下：
    主  文
上訴駁回。
    理  由
一、按不服地方法院之第一審判決而上訴者，應向管轄第二審之
    高等法院為之。上訴書狀應敘述具體理由。上訴書狀未敘述
    上訴理由者，應於上訴期間屆滿後20日內補提理由書於原審
    法院，逾期未補提者，原審法院應定期間先命補正。第二審
    法院認為上訴書狀未敘述理由或上訴有第362條前段之情形
    者，應以判決駁回之。但其情形可以補正而未經原審法院命
    其補正者，審判長應定期間先命補正。刑事訴訟法第361條
    、第367條，分別定有明文。所謂不服第一審判決之具體理
    由，必係依據卷內既有訴訟資料或提出新事證，指摘或表明
    第一審判決有何採證認事、用法或量刑等足以影響判決本旨
    之不當或違法，而構成應予撤銷之具體事由，始克當之，例
    如：依憑證據法則具體指出所採證據何以不具證據能力，或
    依憑卷證資料，明確指出所為證據證明力之判斷如何違背經
    驗、論理法則；倘僅泛言原判決認定事實錯誤、違背法令、
    量刑失之過重或輕縱，而未依上揭意旨指出具體事由，或形
    式上雖已指出具體事由，然該事由縱使屬實，亦不足以認為
    原判決有何不當或違法者，如對於不具有調查必要性之證據
    ，法院未依聲請調查亦未說明理由，或援用證據不當，但除
    去該證據仍應為同一事實之認定，皆難謂係具體理由，俾與
    第二審上訴制度旨在請求第二審法院撤銷、變更第一審不當
    或違法之判決，以實現個案救濟之立法目的相契合，並節制
    濫行上訴，此有最高法院97年度臺上字第892號判決足資參
    照。是以上訴人之上訴書狀或補提之上訴理由書，雖有敘述
    上訴理由，惟並未具體敘述第一審判決有上述違法、不當情
    形，即與未敘述具體理由無異，其所為上訴，即不符合上訴
    之法定要件。
二、檢察官上訴意旨略以：
（一）被害人丁○○○於偵審中均指認被告乙○、丙○○、甲○
      ○三人確係詐騙被害人金錢之人，且於審理庭中亦一再肯
      認被告三人，衡諸被害人與被告三人並無任何仇怨，被告
      三人若非係詐騙被害人之詐騙集團成員，何以被害人要一
      再指認被告三人而為不實指認？縱被害人先前於警詢中稱
      被告丙○○扮演傻女，被告乙○扮演搭訕女子等語，於偵
      查中改稱由被告乙○扮演傻女，被告丙○○扮演搭訕女子
      等語，於原審中又稱被告丙○○扮演傻女，被告乙○扮演
      搭訕女子等語，前後有指述不一之情形，惟被害人年事已
      高，遭詐騙金錢後有罹患憂鬱症之情形，記憶有部分模糊
      亦屬情理之常，除被告丙○○、乙○所扮演角色外，被害
      人即可明確指出被告甲○○係當日之司機，實難僅憑被害
      人對於被告乙○、丙○○所扮演角色之指述前後不一，即
      遽認被害人之指述不可採。
（二）被告三人於另外所涉三件詐欺案件均坦承犯行，於另外三
      件詐欺案件之詐騙手法均係以飲料罐調換被害人之財物，
      與本案之詐騙方式不同，惟詐騙集團行騙之方式並非須依
      照既定之劇本為之，本件被害人所指述詐騙集團係以假扮
      傻女之方式行騙，與被告三人一般慣用之方式相同，原審
      僅因本件被害人事後所取得之物品係以報紙包裹之免費佛
      書，與被告三人其他案件所慣用之飲料罐不同，即認
      本件詐騙行為應非被告三人所為，實屬率斷。
（三）綜上所述，原審就被告三人涉犯詐欺罪嫌之認事用法尚有
      未洽之處。爰依刑事訴訟法第344條第1項、第361條提起
      上訴。
三、經查：
（一）犯罪事實應依證據認定之，無證據不得認定犯罪事實；另
      不能證明被告犯罪者，應諭知無罪之判決；刑事訴訟法第
      154條第2項、第301條第1項分別定有明文。又刑事訴訟法
      上認定犯罪事實所憑之證據，雖不以直接證據為限，間接
      證據亦包括在內，然而無論直接證據或間接證據，其為訴
      訟上之證明，須於通常一般之人均不致有所懷疑，而得確
      信其為真實之程度者，始得據為有罪之認定，惟採用間接
      證據時，必其所成立之證據，在直接關係上，雖僅足以證
      明他項事實，而採此他項事實，本於推理之作用，足以證
      明待證事項者，方為合法，若係憑空之推想，則尚非間接
      證據；如未發現相當證據，或證據不足以證明，自不能以
      推測或擬制之方法，以為裁判之基礎；又告訴人之告訴，
      係以使被告受刑事訴追為目的，是其陳述是否與事實相符
      ，仍應調查其他證據以資審認。最高法院分別著有76年臺
      上字第4986號、32年上字第67號、40年臺上字第86號、52
      年臺上字第1300號判例可資參照。本件原審判決引述前揭
      判例意旨，以本件除告訴人片面而有瑕疵之指證外，並無
      積極證據足認被告乙○、丙○○、甲○○成立刑法第339
      條第1項詐欺取財罪，依法應為無罪之判決，核其判決理
      由就得心證與適用法律之論述，均已說明甚詳。檢察官雖
      具狀提起上訴，然核其上訴意旨所載事由，係以被害人對
      被告等三人之指控為唯一論據，惟被害人關於此節之供述
      ，係先於警詢供稱由被告丙○○扮演傻女，被告乙○扮演
      搭訕女子等語（見第2844號偵查卷 (二)第121頁），嗣於
      檢察官偵訊時改稱係被告乙○扮演傻女，被告丙○○扮演
      搭訕女子等語（見第2844號偵查卷 (二)第129頁），再於
      原審證稱係被告丙○○扮演傻女，被告乙○扮演搭訕女子
      等語（見原審卷第55頁、第56頁）。被害人就關於何人扮
      演傻女、何人扮演搭訕女子之指述，前後未符相合。從而
      ，被害人就此部分之記憶是否堪信，已非無疑。復查被害
      人於原審供述其指認被告等三人之方式，係由警察通知其
      前往派出所指認電腦裡面之照片，且只有被告三人的照片
      ，沒有其他人，嗣後由員警到被害人家中，說有向法院借
      提到人犯，要被害人當場指認等語（見原審卷第57頁、第
      58頁）。是本件被害人乃以「一對一指證」之方式，指認
      被告三人，難以排除被害人非係因「一對一指證」下之強
      烈暗示性，引導被害人形塑自我記憶，進而造成錯誤之指
      認結果。另被害人於遭受本件詐騙後，於原審陳稱：30萬
      元被騙之後，每天哭泣，為了這件事情，每天在那邊想，
      還因此得到憂鬱症，前後住院2次，因為人一直瘦，吃不
      下飯，人受不了就去住院，想起來很不甘願，因為這是棺
      材本等語（見原審卷第59頁、第60頁），足認被害人被騙
      後，有懊悔自責、情緒不佳之情形，被害人即有因對犯嫌
      怨恨難平而憤為指控被告等三人之高度可能，當不能逕憑
      被害人單方之指述，而為被告等三人不利之認定。至於上
      訴意旨末陳，本件詐騙案件係以報紙包裹免費佛書行騙，
      與被告等三人以往以飲料罐調換被害人之財物之手法雖有
      不同，不能因以率認本件詐騙行為非被告三人所為乙節，
      就詐騙集團行騙之方式，固非須依照既定之劇本為之，惟
      此至多僅得認本件被害人遭行騙之手法，與被告三人所為
      他案之行騙手法雷同，然仍無從據此直接或間接證明被告
      三人確有為本件詐騙犯行，當無從執以佐證被害人之指述
      為真，並憑以認定被告三人有為本件起訴書所載之事實。
（二）綜上所述，揆諸檢察官上訴意旨所載各節，均僅重複爭執
      原審所不採認之被害人陳述之證據力，然未提附其他足以
      補強被害人陳述為真實可信之積極證據。從而，本件檢察
      官對於原判決究竟有何認事用法違誤，並未依據卷內資料
      為具體之指摘，僅就原審已審酌事項復為爭執，並據為請
      求上訴理由，空泛指稱原審判決率斷云云，依首揭說明，
      本件上訴不合上訴之法定要件，應予駁回，並不經言詞辯
      論為之。
據上論斷，應依刑事訴訟法第367條前段、第372條，判決如主文
。
中    華    民    國    98    年    8     月    31    日
                  刑事第十三庭  審判長法  官   曾德水
                                      法  官   林婷立
                                      法  官   陳恆寬
以上正本證明與原本無異。
不得上訴。
                                      書記官   黃家麟
中    華    民    國    98    年    9     月    2     日


司法院資訊處製作；財團法人民間司法改革基金會備份。
